ACORDAO-COMPLETO-2553920

ACÓRDÃO 13/2023 ATA 1/2023 - PRIMEIRA CÂMARA

VISTOS, relatados e discutidos esses autos de aposentadoria de Manoel Idamar Souza Andrade no cargo de Motorista Oficial do Departamento Nacional de Obras Contra as Secas - Dnocs.
ACORDAM os ministros do Tribunal de Contas da União, reunidos em sessão da 1ª Câmara, ante as razões expostas pelo Relator, e com fundamento nos artigos 71, incisos III e IX, da Constituição Federal de 1988; 1º, inciso V e 39, inciso II, da Lei 8.443/1992; 259, inciso II, 260, § 1º, e 262 do Regimento Interno, e na Súmula TCU 106, em:
9.1. considerar ilegal e negar registro ao ato de aposentadoria de Manoel Idamar Souza Andrade;
9.2. dispensar a devolução das quantias recebidas de boa-fé pelo interessado até a data de ciência desta decisão pela unidade jurisdicionada;
9.3. determinar ao Departamento Nacional de Obras Contra as Secas que:
9.3.1. no prazo de 15 (quinze) dias, a contar da ciência desta deliberação, cesse os pagamentos decorrentes do ato impugnado, sob pena de ressarcimento das quantias pagas indevidamente e responsabilização solidária da autoridade competente;
9.3.2. comunique o interessado do inteiro teor desta decisão, alertando-o de que o efeito suspensivo proveniente da interposição de eventuais recursos junto ao TCU não o eximirá da devolução dos valores percebidos indevidamente, caso o recurso não seja provido;
9.3.3. no prazo de 30 (trinta) dias, a contar da ciência deste acórdão:
9.3.3.1. encaminhe ao TCU documentos comprobatórios de que o interessado está ciente do julgamento deste Tribunal;
9.3.3.2. emita novo ato de aposentadoria, livre da irregularidade apontada, e o submeta a este Tribunal para nova apreciação.

Ato de aposentadoria de Manoel Idamar Souza Andrade no cargo de Motorista Oficial do Departamento Nacional de Obras Contra as Secas  Dnocs, submetido, para fins de registro, à apreciação do Tribunal de Contas da União,

Primeira Câmara

3. Interessado: Manoel Idamar Souza Andrade (XXX.520.568-XX)

13.1. Ministros presentes: Benjamin Zymler (na Presidência), Walton Alencar Rodrigues e Jorge Oliveira (Relator).
13.2. Ministro-Substituto convocado: Weder de Oliveira.

JORGE OLIVEIRA

Trata-se de ato de aposentadoria de Manoel Idamar Souza Andrade no cargo de Motorista Oficial do Departamento Nacional de Obras Contra as Secas - Dnocs, submetido, para fins de registro, à apreciação do Tribunal de Contas da União, de acordo com o art. 71, inciso III, da Constituição Federal. 
Reproduzo, a seguir, a instrução da Secretaria de Fiscalização de Integridade de Atos e Pagamentos de Pessoal e de Benefícios Sociais do TCU - Sefip acerca do feito, cujas conclusões e encaminhamentos foram endossadas pelo Diretor da Unidade e pelo representante do Ministério Público de Contas, Procurador Marinus Eduardo De Vries Marsico (peças 5-7) .
"Exame das Constatações
Ato: 22132/2018 - Inicial - Interessado (a) : MANOEL IDAMAR SOUZA ANDRADE - CPF: XXX.520.568-XX
Parecer do Controle Interno: considerar o ato Ilegal. Justificativa:  Devido ao pagamento da Rubrica 16171 Decisão judicial URP valores de: R$ 1.346,18, R$ 65,32 e R$ 268,72 em desacordo com o Acórdão 11908/2016-TCU-Segunda Câmara. 
Constatações e análises: 
9.1.1. Houve o registro de pelo menos uma rubrica com Denominação para análise pelo TCU = Decisão judicial (16171 - decisão judicial trans. jug. apo. (Decisão judicial - Outros) - R$ 1.346,18) .
Justificativa do Gestor de Pessoal: Não há. Verificação efetuada no âmbito do TCU.
Análise do Controle Interno:  Não há. Verificação efetuada no âmbito do TCU.
Análise da Equipe Técnica: Ilegal
Trata-se de parcela remuneratória paga com base em decisão judicial transitada em julgado proferida no âmbito do processo 1904/1992 que tramitou na Justiça do Trabalho, onde os autores obtiveram decisão judicial favorável no sentido de incorporar aos seus vencimentos o percentual de 26,06% (Plano Bresser) 
Trata-se de parcela remuneratória paga com base em decisão judicial proferida no âmbito da Reclamação Trabalhista 288/91 que tramitou na Justiça do Trabalho, onde o Sindicato da categoria obteve decisão judicial favorável aos substituídos no sentido de efetuar o pagamento de recomposição salarial referente ao IPC de 84,32%, correspondente ao mês de março/1990.
Consoante Acórdão 1614/2019-TCU-Plenário, de relatoria da Ministra Ana Arraes, devem ser absorvidas ou eliminadas da estrutura remuneratória dos servidores públicos federais, conforme o caso, o pagamento das seguintes rubricas judiciais: a) Plano Bresser (reajuste de 26,06%, referente à inflação de junho de 1987) ; b) URP de abril e maio de 1988 (16,19%) ; c) Plano Verão (URP de fevereiro de 1989, com o índice de 26,05%) ; d) Plano Collor (1990, com o índice de 84,32%) ; e) incorporação de horas extras; f) vantagem pessoal do art. 5º do Decreto 95.689/1988, concedida com o fito de evitar o decesso remuneratório em razão do reenquadramento de docentes e técnicos administrativos no Plano Único de Classificação e Retribuição de Cargos e Empregos; g) percentual de 28,86%, referente ao reajuste concedido exclusivamente aos militares pelas Leis 8.622/1993 e 8.627/1993, posteriormente estendido aos servidores civis pela Medida Provisória 1.704/1998; h) percentual de 3,17%, em função de perda remuneratória decorrente da aplicação errônea dos critérios de reajuste em face da URV (referente ao Plano Real) ; e i) percentual de 10,8%, concedido exclusivamente para proventos de aposentadoria e pensão civil.
No caso concreto, após a transposição ao RJU, diversas leis reestruturaram a carreira do servidor, tais como as Leis 11.784/2008, 12.702/2012 e 13.324/2016.
Assim, entende-se que não há respaldo legal para manutenção do pagamento da citada parcela judicial, após a transposição ao RJU e das citadas leis que reestruturaram a carreira.
9.1.2. Houve o registro de pelo menos uma rubrica com Denominação para análise pelo TCU = Decisão judicial (16171 - decisão judicial trans. jug. apo. (Decisão judicial - Outros) - R$ 268,73) .
Justificativa do Gestor de Pessoal: Não há. Verificação efetuada no âmbito do TCU.
Análise do Controle Interno:  Não há. Verificação efetuada no âmbito do TCU.
Análise da Equipe Técnica: Ilegal
Trata-se de parcela remuneratória paga com base em decisão judicial transitada em julgado proferida no âmbito do Mandado de Segurança Coletivo 2009.81.00.005878-5 que tramitou na 8ª Vara Federal do Ceará/TRF-5, onde a Associação dos Funcionários do DNOCS obteve decisão judicial favorável aos seus filiados no sentido de manter o pagamento da parcela remuneratória intitulada como 'Complemento Salarial' que tratou o art. 2º do Decreto-Lei 2.438/1988.
Vale esclarecer que, após o provimento judicial, adveio a Lei 11.314/2006 (art. 9º) , que passou a constituir tal complemento salarial em Vantagem Pessoal Nominalmente Identificada - VPNI:
'Art. 9º O valor da complementação salarial de que trata o Decreto-Lei nº 2.438, de 26 de maio de 1988, continuará sendo pago aos servidores do Departamento Nacional de Obras Contra as Secas - DNOCS, na forma de vantagem pessoal nominalmente identificada. (Vide Lei nº 12.716, de 2012) 
§ 1º A vantagem pessoal nominalmente identificada de que trata o caput deste artigo será calculada sobre o vencimento básico da classe e padrão em que o servidor esteja posicionado, nos percentuais de 100% (cem por cento) para os ocupantes de cargos de nível superior e de 70% (setenta por cento) para os de nível médio, e não servirá de base de cálculo para nenhuma outra vantagem ou gratificação.
§ 2º A vantagem pessoal nominalmente identificada referida no caput deste artigo não poderá ser paga cumulativamente com outra parcela de idêntica origem ou natureza decorrente de decisão judicial, facultada a opção de forma irretratável, no prazo de 60 (sessenta) dias a contar da vigência desta Lei. (Vide Medida Provisória nº 568, de 2012) .'
Ademais, adveio também a Lei 12.716/2012 (art. 14) , determinando que tal vantagem deveria ser gradativamente absorvida por ocasião do desenvolvimento no cargo por progressão ou promoção ordinária ou extraordinária, da reorganização ou da reestruturação dos cargos ou das remunerações previstas na Lei nº 11.314, de 3 de julho de 2006, da concessão de reajuste ou vantagem de qualquer natureza e estará sujeita exclusivamente à atualização decorrente de revisão geral da remuneração dos servidores públicos federais:
'Art. 14. A Vantagem Pessoal Nominalmente Identificada - VPNI de que trata o art. 9º da Lei nº 11.314, de 3 de julho de 2006, a partir de 1º de fevereiro de 2012, será devida nos percentuais de 100% (cem por cento) para os ocupantes de cargos de nível superior e de 70% (setenta por cento) para os ocupantes de cargos de nível intermediário, incidentes sobre o vencimento básico do respectivo padrão em que o servidor encontrava-se posicionado em 1º de fevereiro de 2012.
Parágrafo único. A VPNI de que trata o caput deste artigo não servirá de base de cálculo para nenhuma outra vantagem ou gratificação e será gradativamente absorvida por ocasião do desenvolvimento no cargo por progressão ou promoção ordinária ou extraordinária, da reorganização ou da reestruturação dos cargos ou das remunerações previstas na Lei nº 11.314, de 3 de julho de 2006, da concessão de reajuste ou vantagem de qualquer natureza e estará sujeita exclusivamente à atualização decorrente de revisão geral da remuneração dos servidores públicos federais.'
Assim, entende-se que não há respaldo legal para manutenção do pagamento da Complementação Salarial que tratou o art. 2º do Decreto-Lei 2.438/1998, após a edição da Lei 12.716/2012.
Percebe-se que a citada parcela com base em decisão judicial deveria ter sido absorvida após o advento da Lei 12.716/2012, não havendo razão para que se mantenha o pagamento da Complementação Salarial que tratou o art. 2º do Decreto-Lei 2.438/1998.
O quadro resumo de ocorrências e, quando for o caso, o detalhamento da norma legal e da jurisprudência para as inconsistências acima elencadas encontra-se no anexo II dessa instrução. 
 (...) 
CONCLUSÃO
A abrangência e a profundidade das verificações levadas a efeito fundamentam convicção de que o ato 22132/2018 pode ser apreciado pela ilegalidade, em razão das irregularidades apontadas no item Exame das Constatações desta instrução, que representam afronta à legislação e à jurisprudência de referência
PROPOSTA DE ENCAMINHAMENTO
Ante o exposto, com fundamento no art. 71, inciso III, da Constituição Federal, no art. 1º, inciso V, e art. 39, incisos I e II, da Lei 8.443/1992, no art. 260 do Regimento Interno do Tribunal de Contas da União, propõe-se: 
Considerar ilegal e recusar registro do ato de Aposentadoria 22132/2018 - Inicial de Manoel Idamar Souza Andrade do quadro de pessoal do órgão/entidade Departamento Nacional de Obras Contra as Secas, com base nos arts. 71, inciso III, da Constituição Federal, 1º, inciso V, e 39, inciso II, da Lei 8.443/1992 e 260, § 1º, do Regimento Interno.
Com fulcro no art. 262, caput, do Regimento Interno deste Tribunal, determinar ao órgão/entidade Departamento Nacional de Obras Contra as Secas que: 
promova a exclusão, no prazo 15 (quinze) dias, contados a partir da ciência desta deliberação, sujeitando-se a autoridade administrativa omissa à responsabilidade solidária, da rubrica apontada em face de manifesta ilegalidade, uma vez que o seu pagamento não encontra respaldo na jurisprudência deste Tribunal.
no prazo de trinta dias, contados da ciência da decisão, envie a este Tribunal documentos comprobatórios de que o interessado cujo ato foi impugnado está ciente do julgamento deste Tribunal.
dispense a devolução dos valores indevidamente recebidos de boa-fé até a data da ciência do órgão/entidade Departamento Nacional de Obras Contra as Secas, do acórdão que vier a ser proferido, com base no Enunciado 106 da Súmula da Jurisprudência do TCU.
dê ciência, no prazo de quinze dias, contados da notificação, do inteiro teor desta deliberação o interessado, alertando-o de que o efeito suspensivo proveniente da interposição de eventuais recursos junto ao TCU não o exime da devolução dos valores percebidos indevidamente, caso o recurso não seja provido.
emita novo ato, livre da irregularidade ora apontada, em substituição  ao ato de Aposentadoria de Manoel Idamar Souza Andrade, submetendo-o à nova apreciação por este Tribunal, na forma do artigo 260, caput, também do Regimento."
É o relatório.

não há.

APOSENTADORIA. DNOCS. PERCEPÇÃO DE PARCELAS POR FORÇA DE DECISÕES JUDICIAIS: PLANO ECONÔMICO BRESSER 26,05% E VPNI DA LEI 12.716/2012. INOBSERVÂNCIA DA OBRIGAÇÃO DE ABSORÇÃO POR ALTERAÇÕES DE ESTRUTURA REMUNERATÓRIA ULTERIORES. ILEGALIDADES. NEGATIVA DE REGISTRO. DETERMINAÇÕES.

APOSENTADORIA (APOS)

Secretaria de Fiscalização de Integridade de Atos e Pagamentos de Pessoal e de Benefícios Sociais - Sefip

Em exame o ato de aposentadoria de Manoel Idamar Souza Andrade no cargo de Motorista Oficial do Departamento Nacional de Obras Contra as Secas - Dnocs.
A Unidade Técnica, acompanhada pelo Ministério Público junto ao TCU, manifestou-se pela ilegalidade do ato e a negativa de seu registro, em razão da manutenção irregular nos proventos de aposentadoria do interessado de rubricas oriundas de decisões judiciais. A primeira referente à recomposição salarial de 26,06% oriunda do Plano Bresser; e a segunda sobre o pagamento de complemento salarial, de que tratou o art. 2º do Decreto-Lei 2.438/1988. Ambas deveriam ter sido absorvidas nas remunerações ao longo dos anos, mas continuam sendo pagas.
Endosso a manifestação da Unidade Instrutiva, cujos fundamentos adoto como razões de decidir, sem prejuízo das considerações seguintes.
Quanto a primeira rubrica, é pacífico o entendimento do TCU acerca do pagamento de reajustes percentuais relativos a planos econômicos. O Acórdão paradigmático é o 2.161/2005-Plenário, Relator: Ministro Walton Alencar Rodrigues, cujo entendimento é no sentido de a parcela decorrente de sentença judicial transitada em julgado e relativa a planos econômicos deverá: a) ser paga em valor nominal, sujeito exclusivamente aos reajustes gerais do funcionalismo, e b) ser absorvida por aumentos decorrentes de reestruturações de carreira posteriores, tendo em vista seu caráter antecipatório.
A questão é igualmente assentada no Supremo Tribunal Federal, segundo o qual "a sentença que reconhece ao trabalhador ou servidor o direito a determinado percentual de acréscimo remuneratório deixa de ter eficácia a partir da superveniente incorporação definitiva do referido percentual nos seus ganhos" (RE 596.663/RJ, com repercussão geral reconhecida, Relator: Ministro Marco Aurélio, Relator p/ Acórdão: Ministro Teori Zavascki, Tribunal Pleno, julgado em 24/9/2014, DJe de 26/11/2014) .
Assim, o pagamento de percentual de 26,06% foi determinado por sentença judicial que transitou em julgado em 28/8/1996, no âmbito do processo 1904/1992, que tramitou na Justiça do Trabalho. No caso concreto, após a transposição ao regime jurídico único, diversas leis reestruturaram a carreira do servidor, tais como as Leis 11.784/2008, 12.702/2012 e 13.324/2016. Com efeito, em que pese o pagamento ter sido determinado por sentença judicial, tais reestruturações de carreira posteriores extinguiram a possibilidade de manutenção da referida rubrica. 
No que cabe à segunda rubrica, de modo análogo, a jurisprudência desta Corte tem afirmado reiteradamente que o provimento judicial que amparou seu recebimento não afastou a obrigatoriedade de ulterior absorção pelos aumentos deferidos à carreira. Nessa linha os Acórdãos 4.975/2017 e 451/2020, ambos da 1ª Câmara e de relatoria do Ministro Benjamin Zymler.
A parcela ora impugnada foi originalmente instituída pelo Decreto-Lei 2.438/1988, a título de complementação salarial, reestabelecida pela Lei 11.314/2006 e, finalmente, fixada pelo art. 14 da Lei 12.716/2012, que possui o seguinte teor
"Art. 14. A Vantagem Pessoal Nominalmente Identificada - VPNI de que trata o art. 9º da Lei nº 11.314, de 3 de julho de 2006, a partir de 1º de fevereiro de 2012, será devida nos percentuais de 100% (cem por cento) para os ocupantes de cargos de nível superior e de 70% (setenta por cento) para os ocupantes de cargos de nível intermediário, incidentes sobre o vencimento básico do respectivo padrão em que o servidor se encontrava posicionado em 1º de fevereiro de 2012.
Parágrafo único. A VPNI de que trata o caput deste artigo não servirá de base de cálculo para nenhuma outra vantagem ou gratificação e será gradativamente absorvida por ocasião do desenvolvimento no cargo por progressão ou promoção ordinária ou extraordinária, da reorganização ou da reestruturação dos cargos ou das remunerações previstas na Lei nº 11.314, de 3 de julho de 2006, da concessão de reajuste ou vantagem de qualquer natureza e estará sujeita exclusivamente à atualização decorrente de revisão geral da remuneração dos servidores públicos federais."
5.	Aquela vantagem, portanto, deveria ser paga na forma de VPNI, sua base de cálculo seria o vencimento básico de fevereiro de 2012, estaria sujeita exclusivamente à atualização decorrente de revisão geral dos servidores federais e deveria ser gradativamente absorvida no caso de promoções, progressões ou reestruturação de cargos.
6.	Observo que nem mesmo a existência de sentença judicial obtida pela Associação dos Servidores do Dnocs, em sede de mandado de segurança coletivo impetrado contra a redução da referida vantagem em razão da elevação de gratificações de desempenho, mostra-se suficiente para afastar a ilegalidade daquela parcela. Conforme já decidiu o Tribunal em casos semelhantes, mesmo para os servidores alcançados pela decisão judicial a parcela fixa das gratificações de desempenho deve dar ensejo à aplicação do parágrafo único do art. 14 da Lei 12.716/2012 (Acórdãos 551/2020, 18.594/2021 e 519/2022, todos da 1ª Câmara) .
7.	Desse modo, em face da manutenção das vantagens com inobservância de suas obrigatórias absorções pelas alterações de remuneração posteriores às concessões, cumpre reconhecer a ilegalidade do ato de aposentadoria sob exame e negar-lhe registro, determinando ao Dnocs que faça cessar os pagamentos indevidos e emita novo ato livre das irregularidades apontadas.
	Ante o exposto, VOTO por que o Tribunal adote a minuta de deliberação que ora submeto à apreciação deste Colegiado.
TCU, Sala das Sessões, em 24 de janeiro de 2023.
JORGE OLIVEIRA 
Relator